【裁判字號】    89,訴,374
【裁判日期】    891229
【裁判案由】    違反銀行法
【裁判全文】
臺灣嘉義地方法院刑事判決                          八十九年度訴字第三七四號
    公  訴  人  臺灣嘉義地方法院檢察署檢察官
    被      告  辰○○
                庚○○
右列被告因違反銀行法案件，經檢察官提起公訴（八十九年度偵字第一五二○號、第
二二○三號及八十九年度訴緝字第一六四號），本院判決如左：
    主  文
辰○○共同法人行為負責人違反非銀行不得經營收受存款業務之規定，累犯，處有期
徒刑伍年。扣案如附表所示之物沒收。
庚○○共同法人行為負責人違反非銀行不得經營收受存款業務之規定，處有期徒刑壹
年貳月。緩刑年。扣案如附表所示之物沒收。
    事  實
一、辰○○前於民國八十六年間因犯侵占罪，經本院判處有期徒刑五月確定；又於八
    十七年間因犯詐欺罪，復經本院判處有期徒刑一年四月，嗣經臺灣高等法院臺南
    分院駁回上訴確定，兩案定應執行有期徒刑一年八月，於八十八年二月二十八日
    執行完畢。詎仍不知悔改，於八十八年六月二日，以其子「蔡孟憲」之名義在嘉
    義市○區○○里○○路一號一樓，向經濟部申請設立「正府理財顧問股份有限公
    司」（下稱正府公司），以其子蔡孟憲登記為董事長，辰○○出任正府公司「顧
    問」，實際上由其自任經營，為正府公司之實際負責人，並於同年八月間僱用庚○○任職該公司之會計（於同年十一月間升任經理），而基於共同之犯意聯絡，
    明知未經主管機關財政部證券管理委員會（下稱證管會）之核准，不得經營證券
    投資顧問事業；且亦明知正府公司所營事業為：（一）投資顧問業；（二）企業
    經營管理顧問業；（三）一般廣告服務業，並未包括證券投資顧問業務，竟自八
    十八年九月間起至八十九年一月間止，以在報紙上刊登廣告、散發廣告傳單之方
    式，共同招攬不特定之客戶甲○○、周念慈、乙○○、龔鏘舟、丑○○、丙○○○、趙淨雲、曾文香將其等於嘉義市○○○路「康和證券股份有限公司嘉義分公
    司」（下稱康和證券）自行開立之股票帳戶（甲○○帳號000000－0號、
    周念慈帳號000000－0號、乙○○帳號000000－0號、龔鏘舟帳號
    000000－0號、丑○○帳號000000－0號、丙○○○帳號0000
    00－0號、趙淨雲帳號000000－0號、曾文香帳號000000－0號
    ），提供予辰○○，而由辰○○至康和證券代理上開客戶從事股票買賣投資（即
    俗稱代客操作）之證券投資顧問事業，約定如虧損由辰○○自行吸收；如有獲利
    則由辰○○抽取五成，計買賣股票、交割之金額達新臺幣（下同）四千九百萬元
    以上，而違法經營證券投資顧問事業，而經營公司登記範圍以外之業務。
二、辰○○為正府公司法人之行為負責人，與庚○○均明知正府公司上述登記業務項
    目，並未包括收受存款營業項目；且亦明知非依銀行法組織登記之銀行，不得從
    事以借款、收受投資、或使加入為股東或其他名義，向多數人或不特定之人收受
    款項或吸收資金，而約定或給付與本金顯不相當之紅利、利息、股息或其他報酬
    。竟共同為達上開經營證券投資顧問事業之目的，並基於共同犯意之聯絡，自八
    十八年九月間起至八十九年二月間止，或以共同招攬不特定之客戶巳○○、壬○○、午○○、子○○、曾文香、癸○○、丙○○○，並由庚○○以其本人及親人
    戊○○、己○○、丁○○、辛○○○之名義與辰○○個人簽立「小額投資協議書
    」、「小額投資合約書」或「借款投資協議書」（其中巳○○、壬○○、午○○
    各投資十五萬元，子○○、曾文香各投資十萬元，癸○○投資三十六萬元，丙○○○投資四百五十萬元，庚○○本人及其親人共投資二百萬元），約定每月給予
    上開客戶原投資金額百分之十與本金顯不相當之投資報酬，並提供辰○○之母所
    有位於嘉義市○○○段0000－0000地號土地予巳○○、壬○○、午○○
    、子○○、庚○○供作擔保，以取信上開投資人，共計以此方式吸收存款資金七
    百五十一萬元；或以交付「正府公司認股憑證」（下稱認股憑證）之方式，共同
    招攬丑○○（認購五百股，五十萬元）、甲○○（認購一千股，一百萬元）、乙○○（認購一百股，十萬元）、卯○○（認購五十股，五萬元）購買認股憑證，
    約定每月給予上開客戶原投資金額百分之五與本金顯不相當之投資報酬，共計以
    此方式吸收存款資金一百六十五萬元。總計吸收存款資金九百十六萬元，而非法
    經營銀行存款業務。
三、嗣於八十九年一月二十七日為法務部調查局嘉義市調查站（下稱嘉義市調查站）
    循線查獲，並扣得如附表所示之物品。
四、案經丑○○訴由及法務部調查局嘉義市調查站移送臺灣嘉義地方法院檢察署檢察
    官偵查起訴。
    理  由
一、訊據被告辰○○、庚○○固坦承正府公司有以告訴人丑○○、證人甲○○、周念
    慈、乙○○、龔鏘舟、丙○○○、趙淨雲、曾文香之康和證券帳戶為其等代理股
    票下單買賣；並以被告辰○○之名義與證人巳○○、壬○○、午○○、子○○、
    曾文香、癸○○、丙○○○，被告庚○○本人及其親人戊○○、己○○、丁○○
    、辛○○○之名義簽立「小額投資協議書」、「小額投資合約書」或「借款投資
    協議書」，而約定每月給予上開客戶原投資金額百分之十之利潤；並約定每月給
    予原投資金額百分之五之利潤，而使告訴人丑○○、證人甲○○、乙○○、卯○○購買認股憑證之事實，惟均矢口否認有何違反證券交易法、銀行法及公司法之
    犯行，被告辰○○辯稱：正府公司之業務係被告庚○○一手負責，伊均未參與，
    且正府公司業經經濟部核准可從事證券投資顧問事業，又正府公司未經營存款業
    務；並具狀辯稱：（一）伊提供土地予被告庚○○設定抵押，係被告庚○○將上
    開土地轉抵押予證人巳○○、壬○○、午○○、子○○，而證人巳○○、壬○○
    、午○○、子○○有無將錢交予被告庚○○，伊並不知情；（二）認股憑證係被
    告庚○○藉經營正府公司之便，向告訴人丑○○、證人甲○○、乙○○、卯○○
    收取款項所用；（三）上揭證人均係被告庚○○之親友云云。被告庚○○則辯稱
    ：伊由始至終均未操作股票，客戶之資金均係被告辰○○拿走，伊本人亦是受害
    者云云。惟查：
（一）被告辰○○部分：
１、違反證券交易法第十八條及公司法第十五條部分：被告辰○○未經證管會核准，
    以告訴人丑○○、證人甲○○、周念慈、乙○○、龔鏘舟、丙○○○、趙淨雲、
    曾文香之康和證券股票帳戶代理下單買賣股票等情，業據告訴人丑○○於本院訊
    問時指述：「：：：我拿五十萬到康和我自己的帳戶內，辰○○用我們自己的帳
    戶開戶，印章也在我們這裡，所以讓我們很安心，由辰○○用融資或當日沖銷的
    方式買賣股票，他每天下午將買賣股票傳真到我們家，當初約定的方式是賠錢由
    辰○○承擔，賺錢由我跟辰○○一人一半：：：」」等語（見本院八十九年八月
    十一日訊問筆錄）綦詳，並經證人甲○○、丙○○○於本院調查時分別證稱：「
    （問：各買多少錢？）五十萬元，我們（即告訴人丑○○、證人甲○○）有提供
    帳戶給被告辰○○，帳號是0000000000000，一開始有賺就一人一
    半，比如說賺六萬元，我就拿三萬元的現金給被告辰○○，存摺及印章沒有交給
    被告辰○○，都放我們自己這裡」、「（問：你有無提供帳戶給被告辰○○操作
    股票？）有，我是提供我自己玉山銀行的帳戶給被告辰○○操作股票，八十八年
    九月或十月我投資一佰萬元，八十八年十二月時，我就結束投資，錢我有拿回來
    」等語（見本院八十九年十月三日訊問筆錄）屬實；即被告辰○○於嘉義市調查
    站亦供稱：「本公司係透過報章刊登廣告招攬營業員或員工，向有意投資股票買
    賣的民眾建議委託本公司投資顧問買賣股票，本公司顧問，就是我本人集中客戶
    資金，投入集中市場進行上市公司股票買賣，並由我與客戶簽訂『借款協議書』
    」、「我確實有代替客戶在康和證券股份有限公司嘉義分公司下單買賣證券，有
    買賣報告書暨交割憑單為憑」等語（見八十九年度偵字第一五二○號卷第五頁、
    第六頁正面），復於本院訊問時自承：「：：：我是借他們的帳戶買賣股票，虧
    損我負擔，賺是他們賺」、「：：：我有幫客戶下單買股票，但是我是用客戶的
帳戶，我並沒有經手現金」等語（分別見本院八十九年八月十一日、十月三日訊
    問筆錄），足見被告辰○○確有經營證券投資顧問事業無訛；又正府公司所經營
    之事業為：投資顧問業、企業經營管理顧問業、一般廣告服務業，並未包括證券
    投資顧問業務乙節，亦有經濟部公司執照及臺灣省嘉義市政府營利事業登記證各
    一紙附卷可按，則證券投資顧問事業並非正府公司所得經營之業務，已堪認定；
    是被告辰○○違法經營證券投資顧問事業及經營正府公司登記範圍以外之業務乙
    情，要屬真實；此外，並有扣案如附表所示之物、借款協議書、小額投資協議書
    、借款投資協議書、甲○○玉山銀行帳號0000000000000號活期儲
    蓄存款存摺影本一份、丙○○○彰化銀行鹽埕分行帳號00000000000
    000、丑○○玉山銀行帳號0000000000000號、蔡孟祥玉山銀行
    帳號0000000000000號、蔡孟憲玉山銀行帳號000000000
    0000號、子○○玉山銀行帳號0000000000000號、庚○○玉山
    銀行帳號0000000000000號、辛○○○高雄市第三信用合作社帳號
    00000000000000號、周念慈臺灣省合作金庫憲德支庫帳號000
    0000000000號活期儲蓄存款資金往來明細影本附卷可資佐證，足徵被
    告辰○○所為已屬違法經營證券投資顧問事業及經營正府公司登記範圍以外之業
    務行為；至被告辰○○辯稱係受上揭告訴人或證人之同意而代理買賣股票云云，
    惟查，從事證券投資顧問事業，以經主管機關核准為必要，是自難以經客戶委任
    而免其罪責，而為有利於被告辰○○事實之認定。
２、違反銀行法第二十九條第一項、第二十九條之一、公司法第十五條部分：被告辰
    ○○於嘉義市調查站供稱：「：：：登記負責人是我兒子蔡孟憲，實際負責人是
    我本人：：：」等語（見八十九年度偵字第一五二○號卷第四頁背面），被告庚○○於嘉義市調查站亦供稱：「本公司董事長為蔡孟憲，實際負責人為顧問辰○○：：：」等語（見八十九年度偵字第一五二○號卷第一一頁正面），且與告訴
    人丑○○、證人甲○○、乙○○、卯○○、巳○○、壬○○、午○○、子○○、
    曾文香、癸○○、丙○○○、被告庚○○及其親人戊○○、己○○、丁○○、辛○○○簽訂「小額投資協議書」、「小額投資合約書」或「借款投資協議書」者
    ，均係被告辰○○，又上揭證人亦將其等所投資之金額交付或匯給被告辰○○等
    情，此有上開「小額投資協議書」、「小額投資合約書」或「借款投資協議書」
    附卷可稽，並經證人丑○○、甲○○、卯○○、巳○○、壬○○、午○○、子○○、癸○○、丙○○○及被告庚○○於偵查中及本院調查時供證明確，足徵被告
    辰○○確為正府公司之行為負責人無訛。而正府公司所登記之前開營業項目，並
    未包括證券投資顧問事業，而其實際從事證券投資顧問業務，已逾該公司登記營
    業項目範圍，已如前述，則被告辰○○為達經營證券投資顧問事業之目的，或以
    簽訂「小額投資協議書」、「小額投資合約書」或「借款投資協議書」之方式招
    募上開不特定人投資，而約定每月給予上開證人原投資金額百分之十之利潤；或
    以交付認股憑證之方式招攬丑○○、甲○○、乙○○、卯○○為公司股東，而約
    定每月給予其等原投資金額百分之五之利潤等情，業經被告辰○○於本院調查時
    供承：「（問：證人及被告庚○○說你與他們簽小額投資協議書及借款投資協議
    書時或認股憑證時，有無跟他們說有百分之五至百分之十的利息？）：：：那是
    操作股票的利潤」等語（見本院八十九年十月三日訊問筆錄），被告庚○○亦於
    本院調查時供稱：「他（即被告辰○○）說不管股票有沒有賺，都有百分之十的
    利潤，我於八十八年八月至十月共拿過三次利潤，我都是簽小額投資協議書」等
    語（見本院八十九年十月三日訊問筆錄），核與證人甲○○、丑○○於本院調查
    時證陳：「（問：被告辰○○當初拿認股憑證給你們時有無跟你們說錢如果沒有
    回贖，每個月有百分之五至百分之十的利息？）有，他是因為幫我們作股票賠錢
    ，我們後來不要參加，所以辰○○才拿認股憑證給我們，認股憑證是他自己去印
    的。被告辰○○也有跟我講，他說就算股票賠錢，也一定有百分之五至百分之十
    的利息」等語，證人卯○○於本院調查時證述：「（問：被告辰○○當初拿認股
    憑證給你們時有無跟你們說錢如果沒有回贖，每個月有百分之五至百分之十的利
    息？）被告庚○○也有跟我講，他說固定每月有百分之五至百分之十的利息」等
    語（均見本院八十九年十月三日訊問筆錄），證人巳○○、壬○○、午○○於本
    院調查時證稱：「：：：第二種方式是我們錢放他（即被告辰○○）那邊，叫我
    們都不要過問他買什麼股票，每個月五日固定有百分之十的利潤：：：」等語，
    證人子○○於本院調查時證述：「（問：被告辰○○當初跟你們簽小額投資協議
    書時是否有說不管股票有無賺錢，你們都有百分之十的利潤？）是的，被告辰○○有跟我說：：：」等語（均見本院八十九年十月二十四日訊問筆錄），證人丙○○○於本院調查時證稱：「：：：被告辰○○有跟我說每月有百分之十的利潤
    ，如果操作股票獲利超過百分之十的話，我要把超過的部分還給他，我有拿過百
    分之十的利潤二個月：：：」等情相符（見本院八十九年十月三日訊問筆錄）；
    而經本院查閱扣押之證物中，其內有正府公司之股東名冊，並載明「丑○○五百
    股，計五十萬元、甲○○一千股，計一百萬元、乙○○一百股，計十萬元、卯○○五十股，計五萬元」，又依卷附之「小額投資協議書」、「借款投資協議書」
    及「小額投資合約書」第二點，亦明確載明被告辰○○每月給予上開證人原投資
    金額百分之十之利潤，復參以前開每月百分之五或十之利潤觀之，換算年報酬率
    為百分之六十或百分之一百二十，此有股東名冊一份扣案及「小額投資協議書」
    、「借款投資協議書」、「小額投資合約書」、土地登記謄本及交付丑○○、甲○○之認股憑證影本附卷可憑，顯見被告辰○○係以承諾給付不相當之利息，誘
    使投資大眾投資，或使加入股東之方式，向不特定人收受款項或吸收資金，而給
    付與本金顯不相當之報酬，應係銀行法第二十九條之一所規定之「收受存款論之
    情形相當」，而非法經營其公司登記範圍以外之銀行存款業務無疑；故其前開所
    辯，要屬臨訟飾之詞，要難採信。
（二）被告庚○○部分：被告辰○○如何未經證管會核准，以告訴人丑○○、證人甲○○、周念慈、乙○○、龔鏘舟、丙○○○、趙淨雲、曾文香之康和證券股票
      帳戶代理下單買賣股票，又被告辰○○如何為達經營證券投資顧問事業之目的
      ，或以交付認股憑證之方式招攬丑○○、甲○○、乙○○、卯○○為公司股東
      ，而約定每月給予其等原投資金額百分之五之利潤；或以簽訂「小額投資協議
      書」、「小額投資合約書」或「借款投資協議書」之方式招募證人巳○○、壬○○、午○○、子○○、曾文香、癸○○、丙○○○、被告庚○○及其親人戊○○、己○○、丁○○、辛○○○等投資，而約定每月給予上開證人原投資金
      額百分之十之利潤，而非法經營其公司登記範圍以外之證券投資顧問事業及銀
      行存款業務等情，業據被告庚○○於嘉義市調查站、偵查中及本院調查時供述
      明確，雖其辯稱：伊由始至終均未操作股票，客戶之資金均係被告辰○○拿走
      云云。經查，姑不論被告庚○○於本件是否亦兼具被害人之身分（被告辰○○
      所涉詐欺罪部分，業經臺灣嘉義地方法院檢察署檢察官為不起訴處分），然被
      告庚○○係任正府公司之經理職務乙節，已據被告辰○○、庚○○是認在卷，
      而經理人依公司法第八條第二項規定，於執行職務範圍內亦為該公司之負責人
      ，則其對正府公司之所營業務未包括證券投資顧問事業及銀行存款業務不得諉
      為不知，且其對於被告辰○○上揭犯行之過程均能詳實敘述，可見其對正府公
      司之業務營運狀況知之甚稔；再參諸被告庚○○於偵查中供稱：「（問：你有
      無負責去外面招攬客戶來投資？）有，我有介紹巳○○加入，巳○○又找他二
      個朋友來：：：」、「（問：有多少客戶交錢給辰○○？）有二位投資的已經
      領回，另外還有二、三位尚未贖回，已經贖回的是以前的會計曾文香、趙靜雲
      ，未贖回的有乙○○十萬元，卯○○五萬元，還有高雄的呂老師及周念慈，還
      有何怡慧，他是投資十萬元，錢有在嘉義買賣的是呂先生及周念慈：：：」等
      語（見八十九年度偵緝字第一六四號卷第四二頁背面、第四三頁正、背面），
      復於本院調查及審理時分別供陳：「：：：乙○○是之前買賣電腦認識的，他
      問我在做什麼，我說在做股票買賣，他說他有興趣，我就找他到公司跟老闆辰
      ○○直接接洽，：：：只有巳○○是我的朋友，卯○○是我的朋友，他拿給我
      五萬元，我拿給老闆，：：：」、「：：：證人巳○○、證人卯○○是我的朋
      友，也有到這家公司投資，他們問我，我介紹給被告辰○○認識，但都是被告
      辰○○與他們接洽的，：：：」等語（分別見本院八十九年八月十一日訊問筆
      錄、十二月十五日審判筆錄）；足見被告庚○○不惟自己有投資，甚且在外招
      攬不特定人加入，顯見其有與被告辰○○共同經營證券投資顧問事業之犯意聯
      絡無疑。又參以告訴人丑○○於本院調查時證稱：「：：：那時都是辰○○在
      遊說我，拿一些資料給我看我也信以為真，庚○○在現場負責倒茶水，偶而也
      會幫腔，：：：」、「（問：你們投資股票的過程中被告庚○○有無跟你們接
      洽？）我們到公司說要把錢拿回來，被告庚○○都說不會有事。他說他自己投
      資二百多萬元」」等語（分別見本院八十九年八月十一日、九月五日訊問筆錄
      ）；證人巳○○於本院調查時證陳：「我在八十八年十月底，我跟壬○○、午
      ○○及一位公司的小姐到正府理財公司聽辰○○的說明會，之前是庚○○介紹
      的，說我們可以去聽一聽，我們四人就去，：：：十一月二十三日那天下午我
      拿四十五萬元給辰○○時，我看到他們公司一位外務載庚○○去劃撥到台北的
      總公司，：：：」、「我先認識庚○○，在一個公開的場合巧合認識，他私下
      說他在正府投資公司上班，他介紹他公司是做投資理財，股票交易，有點代客
      操作的性質，他說被告辰○○在操作：：：」等語（分別見本院八十九年八月
      十一日、十月二十四日訊問筆錄）；證人子○○於本院調查時證述：「我是公
      司之前的會計，我八十八年十月二十三日起作到十二月五日，我總共投資十萬
      元，我當初面試時是庚○○告訴我公司有這種福利，我可以加入：：：」、「
      ：：：是被告庚○○應徵我的，他告訴我我作會計的工作：：：」、「（問：
      被告辰○○當初跟你們簽小額投資協議書時是否有說不管股票有無賺錢，你們
      都有百分之十的利潤？）是的，被告辰○○有跟我說，被告庚○○也有跟我說
      」等語（見本院八十九年八月十一日、十月二十四日訊問筆錄）；證人寅○○
      於本院調查時證述：「（問：提示扣案證物編號十一，每日股票資訊，有何意
      見？）我去公司時被告庚○○教我說要做這個，看報紙作的。放在公司桌上，
      給有客戶來要看就可以看」、「（問：你那時進公司時是何人應徵你的？）被
      告庚○○，他叫我負責看每天的財經版，取重點作資料，如果有交割買賣的話
      ，就要作營業日報表：：：」等語（見本院八十九年九月五日訊問筆錄）；證
      人卯○○於本院調查時證稱：「：：：我拿現金給被告庚○○，也是被告庚○○拿認股憑證給我，一開始被告庚○○跟我說錢是要買股票用的，庚○○說每
      個月算利息，：：：庚○○那時有說是他的老闆辰○○在操作股票，：：：」
      、「一開始我繳五萬元時被告庚○○就給我認股憑證了」、「（問：被告辰○○當初拿認股憑證給你們時有無跟你們說錢如果沒有回贖，每個月有百分之五
      至百分之十的利息？）被告庚○○也有跟我講，他說固定每月有百分之五至百
      分之十的利息」等語（見本院八十九年十月三日訊問筆錄），可見被告庚○○
      不僅對於被告辰○○上揭所營事業知情，且亦參與該等業務之執行，足證被告
      庚○○就被告辰○○所為上揭犯行均有犯意之聯絡及行為之分擔至明；況其自
      身亦投資二百萬元，其為自身之利益招攬不特定人加入投資或加入為公司股東
      之方式以保護本身權益，乃與事理無違；又依卷附丙○○○彰化銀行鹽埕分行
      帳號00000000000000號之資金往來明細觀之，被告庚○○亦曾
      有匯款予丙○○○之紀錄；再經本院查閱扣案證物中之員工薪資表，其中八月
      、九月及十月之薪資分別為「３８０９６」、「１４４８８３」、及「１５１
      ７０５」，與其所稱每月薪資僅一萬五千元、全勤二千元，明顯不符，益見被
      告庚○○豈有可能在每月坐領高薪之情況下，而未執行公司業務之理？是其所
      辯均由被告辰○○一手操作，伊全然不知云云，顯係事後卸責之詞，委無足取
      。至其所辯資金均由被告辰○○拿走，核與上開犯行之構成要件無涉，附此敘
      明。
（三）綜上所述，本件事證明確，被告辰○○、庚○○犯行洵堪認定。
二、查證券交易法第一百七十五條原規定違反第十八條第一項之規定者，處二年以下
    有期徒刑、拘役或科或併科十五萬元以下罰金，嗣被告二人行為後，該法律業經
    總統於八十九年七月十九日明令公佈修正為第一百七十五條：違反第十八條第一
    項之規定者，處二年以下有期徒刑、拘役或科或併科新臺幣一百八十萬元以下罰
    金，比較新舊法結果，以舊法對被告二人有利，依刑法第二條第一項但書規定，
    應適用對被告有利之舊法。次查銀行法第一百二十五條第一項原規定違反第二十
    九條第一項之規定者，處一年以上七年以下有期徒刑，得併科新臺幣三百萬元以
    下罰金，嗣被告二人行為後，該法律業經總統於八十九年十一月一日明令公佈修
    正為第一百二十五條第一項：違反第二十九條第一項之規定者，處三年以上十年
    以下有期徒刑，得併科新臺幣一億元以下罰金，比較新舊法結果，亦以舊法對被
    告二人有利，依刑法第二條第一項但書規定，自應適用對被告有利之舊法，合先
    敘明。是被告辰○○、庚○○二人未經證管會之核准，經營證券投資顧問事業，
    核其所為均係違反證券交易法第十八條第一項之規定，應依修正前證券交易法第
    一百七十五條之規定論處。按以借款、收受投資、使加入為股東或其他名義，向
    多數人或不特定之人收受款項或吸收資金，而約定或給付與本金顯不相當之紅利
    、利息、股息或其他報酬者，以收受存款論，為銀行法第二十九條之一所明文規
    定，查正府公司非銀行而向不特定人收取款項及以交付認股憑證使投資人加入股
    東，約定每月給付百分之五或百分之十之利潤，依上開法條之規定，應以收受存
    款論，核其等所為，均係違反銀行法第二十九條之一、第二十九條第一項之規定
    ，被告辰○○、庚○○皆為行為負責人，依修正前銀行法第一百二十五條第二項
    規定，應論以修正前銀行法第一項之罪。按經理人於執行職務範圍內，亦為公司
    負責人，為公司法第二十九條第一項、第八條第二項所明定；被告庚○○為正府
    公司之經理，其既知情且實際參與上開業務之經營，其為本件犯行係執行公司業
    務，自為公司負責人，而違反同法第十五條第一項公司不得經營登記範圍以外業
    務之規定，係犯同條第三項之罪。又公司法同條第三項係規定「公司負責人違反
    前二項規定時，各處一年以下有期徒刑、．．．」，並非規定「公司違反前二項
    規定時，其負責人處．．．」，依其文義解釋，顯係身分犯之規定，而非將法人
    之犯罪刑責轉嫁於為負責人之自然人，是被告辰○○雖係正府公司之顧問，非正
    府公司之登記負責人即公司法規定之負責人，但其與公司負責人庚○○共同從事
    公司登記範圍外之證券投資顧問事業及銀行收受存款業務，是對犯罪行為之實施
    顯與該公司負責人被告庚○○，有犯意聯絡及行為分擔，依刑法第三十一條第一
    項規定，均為共同正犯（司法院八十一年八月十八日（八一）廳刑一字第一三五
    二九號函同此見解）。被告辰○○與庚○○二人就所犯上開三罪，彼等間有犯意
    之聯絡與行為之分擔，均為共同正犯。被告二人所為收受款項行為，係以一行為
    同時觸犯上開修正前銀行法罪及公司法罪二罪，又其二人所為經營證券投資顧問
    事業行為，亦係以一行為同時觸犯上開修正前證券交易法罪及公司法罪二罪，應
    分別依想像競合犯之規定從其較重之修正前銀行法罪及修正前證券交易法罪論處
    。而其等所犯修正前銀行法罪及修正前證券交易法罪，二罪間有方法結果之牽連
    關係，應各從一重之修正前銀行法罪論處。另被告辰○○前於八十六年間因犯侵
    占罪，經本院判處有期徒刑五月確定；又於八十七年間因犯詐欺罪，復經本院判
    處有期徒刑一年四月，嗣經臺灣高等法院臺南分院駁回上訴確定，兩案定應執行
    有期徒刑一年八月，於八十八年二月二十八日執行完畢，有嘉義地方法院檢察署
    刑案資料查註紀錄表及臺灣高等法院被告全國前案紀錄表在卷可稽，其於有期徒
    刑執行完畢後，五年以內再犯本件有期徒刑以上之罪，為累犯，依刑法第四十七
    條規定加重其刑。爰審酌被告辰○○不思正當工作，竟起貪念與被告庚○○共同
    為達經營證券投資顧問事業之目的而以所謂認股憑證、小額投資名義之顯不相當
    之利潤誘使投資大眾將名下股票帳戶及現金交由其操作上市股票，從事未經許可
    之證券投資顧問事業及銀行存款業務，如非及早查獲，將造成更多投資人損失，
    危害社會金融秩序，且犯後堅不供出資金何在，亦不賠償被害客戶，及其二人犯
    罪之動機、目的、手段、所生危害、及犯罪後之態度等一切情狀，分別量處如主
    文所示之刑，以資懲儆。末按被告庚○○前未曾受有期徒刑以上刑之宣告，有嘉
    義地方法院檢察署刑案資料查註紀錄表及臺灣高等法院被告全國前案紀錄表在卷
    可按，且其係受僱於被告辰○○，由被告辰○○主謀其事，尚非首謀，本院認其
    經此刑之宣告後，當知警惕，信無再犯之虞，其所受宣告之刑，以暫不執行為適
    當，爰併予宣告緩刑三年，以啟自新。扣案如附表所示之物均為被告辰○○所有
    ，業據其供明在卷，為其與被告庚○○共同犯上揭罪所用，併依刑法第三十八條
  第一項第二款宣告沒收之。
四、公訴意旨另以：被告辰○○、庚○○基於共同犯意之聯絡，明知證券商須經證管
    會之許可及發給證照，方得營業；非證券商不得經營證券業務；且亦明知正府公
    司所營事業為：投資顧問業、企業經營管理顧問業、一般廣告服務業，並未包括
    證券業務，竟於同年九月間起至八十九年一月間止，以在報紙上刊登廣告、散發
    廣告傳單之方式，共同招攬不特定之客戶甲○○、周念慈、乙○○、龔鏘舟、丑
    ○○、丙○○○、趙淨雲、曾文香將其等於康和證券自行開立之股票帳戶提供予
    辰○○，而由辰○○至康和證券代理上開客戶從事股票買賣投資（即俗稱代客操
    作）之證券業務，因認被告二人另共同違反證券交易法第四十四條第一項之規定
    ，應依同法第一百七十五條之規定論處云云。
（一）按犯罪事實應依證據認定之，無證據不得推定其犯罪事實；不能證明被告犯罪
      者，應諭知無罪之判決。刑事訴訟法第一百五十四條、第三百零一條第一項定
      有明文。查證券交易法第一百七十五條原規定違反第四十四條第一項之規定者
      ，處二年以下有期徒刑、拘役或科或併科十五萬元以下罰金；嗣被告行為後，
      該法律業經總統於八十九年七月十九日明令公佈修正為第一百七十五條：違反
      第四十四條第一項之規定者，處二年以下有期徒刑、拘役或科或併科新臺幣一
      百八十萬元以下罰金，比較新舊法結果，以舊法對被告二人有利，依刑法第二
      條第一項但書規定，應適用對被告有利之舊法。又被告行為後，證券交易法第
      十五條亦於八十九年七月十九日公布、施行，法律已有所變更，依修正前證券
      交易法第十五條規定所謂證券業務，包括有價證券之承銷、自行買賣及有價證
      券買賣之行紀、居間；而修正後證券交易法第十五條將證券業務定義為：「一
      、有價證券之承銷及其他經主管機關核准之相關業務。二、有價證券之自行買
      賣及其他經主管機關核准之相關業務。三、有價證券買賣之行紀、居間、代理
      及其他經主管機關核准之相關業務。」，其法律變更後之適用，據刑法第一條
      罪刑法定主義原則之規定，行為之處罰以行為時之法律有明文規定者為限，是
      被告二人行為時涉嫌違反證券交易法第四十四條部分之行為，自應依據修正前
      之證券交易法第十五條之證券業務之定義為論。
（二）證券商須經主管機關之許可及發給許可證照，方得營業，非證券商不得經營證
      券業務，證券交易法第四十四條第一項定有明文；而所謂證券業務，依修正前
      證券交易法第十五條規定，包括有價證券之承銷、自行買賣及有價證券買賣之
      行紀、居間；而稱「行紀」者，謂以自己之名義為他人計算，為動產之買賣或
      其他商業上之交易，而受報酬之營業；稱「居間」者，謂當事人約定，一方為
      他方報告訂約之機會，或為訂約之媒介，他方給付報酬之契約，民法第五百七
      十六條、第五百六十五條定有明文。再所謂「業務」，係指以反覆同種類之行
      為為目的之社會活動而言，被告辰○○、庚○○上開論罪科刑部分均係以經營
      證券投資顧問事業為目的，已如前述，並非以有價證券之承銷及自行買賣為業
      務至明；而所謂「代客操作」性質上屬「代理」，亦與前揭行紀、居間有別，
      是被告辰○○、庚○○前開所為，要與修正前證券交易法第十五條所規範之證
      券業務有間，亦與證券交易法第四十四條無涉，此外，復查無其他積極證據足
      資證明被告二人有何公訴人所指之犯行，原應為無罪之諭知，惟公訴意旨認此
      部分與前開有罪部分有裁判上一罪關係，依審判不可分原則，爰不另為無罪之
      諭知，附此敘明。
據上論斷，應依刑事訴訟法第二百九十九條第一項前段，修正前證券交易法第十八條
第一項、第一百七十五條，修正前銀行法第二十九條第一項、第二十九條之一、第一
百二十五條，公司法第十五條第三項、第一項，刑法第十一條前段、第二條第一項但
書、第二十八條、第三十一條第一項、第五十五條、第四十七條、第七十四條第一款
、第三十八條第一項第二款，判決如主文。
本案經檢察官林俊良到庭執行職務。
中      華      民      國    八十九    年     十二     月    二十九    日
                                      臺灣嘉義地方法院刑事第一庭
                                          審判長  法  官
                                                  法  官
                                                  法  官
如不服本判決，應於判決送達後十日內，向本院提出上訴狀（應附繕本）。
附表：
一、公司簡介一冊。
二、投資協議書八頁。
三、買賣委託授權書二頁。
四、每日理財資訊報告表一冊。
五、客戶帳號三頁。
六、客戶名冊二頁。
七、每日理財統計表七頁。
八、空白認股憑證六十張。
九、客戶訪查資料五十五頁。
十、營利事業登記證二頁。
十一、每日股票資訊六十頁。
十二、員工資料表十二頁。
十三、員工薪資表四頁。
十四、廣告徵客戶資料一冊。
附錄本案論罪科刑法條全文：
一、證券交易法第十八條：
    經營證券投資信託事業、證券金融事業、證券投資顧問事業、證券集中保管事業
    或其他證券服務事業，應經主管機關之核准。
    前項事業之管理、監督事項，由行政院以命令定之。
二、修正前證券交易法第一百七十五條：
    違反第十八條第一項、第二十二條、第四十三條第一項、第四十三條之一第二項
    、第四十四條第一項至第三項、第六十條第一項、第六十二條第一項、第九十三
    條、第九十六條至第九十八條、第一百十六條、第一百二十條、第一百五十七條
    之一第一項或第一百六十條之規定者，處二年以下有期徒刑、拘役或科或併科十
    五萬元以下罰金。
三、銀行法第二十九條之一：
    以借款、收受投資、使加入為股東或其他名義，向多數人或不特定之人收受款項
    或吸收資金，而約定或給付與本金顯不相當之紅利、利息、股息或其他報酬者，
    以收受存款論。
四、銀行法第二十九條第一項：
    除法律另有規定者外，非銀行不得經營收受存款、受託經理信託資金、公眾財產
    或辦理國內外兌業務。
五、修正前銀行法第一百二十五條：
    違反第二十九條第一項之規定者，處一年以上七年以下有期徒刑，得併科新臺幣
    三百萬元以下罰金。
    法人犯前項之罪者，處罰其行為負責人。
六、公司法第十五條：
    公司不得經營登記範圍以外之業務。
    公司之資金，除因公司間業務交易行為有融通資金之必要外不得貸與股東或任何
    他人。
    公司負責人違反前二項規定時，各處一年以下有期徒刑、拘役或科或併科新台幣
    十五萬元以下罰金，並賠償公司因此所受之損害。


司法院資訊處製作；財團法人民間司法改革基金會備份。
